臺灣桃園地方法院刑事判決　　　　　　　 96年度易字第391號
公　訴　人　臺灣桃園地方法院檢察署檢察官
被　　　告　己○○
上列被告因恐嚇取財案件，經檢察官提起公訴（九十五年度偵字
第二三六一四號），本院判決如下：
    主    文
己○○以脅迫使人行無義務之事，未遂，處拘役拾日，如易科
罰金，以新臺幣壹仟元折算壹日，減為拘役拾伍日，如易科罰金
，以新臺幣壹仟元折算壹日，扣案之單刃扁鑽壹支沒收之。又對
於公務員依法執行職務時，施強暴，處拘役肆拾日，如易科罰金
，以新臺幣壹仟元折算壹日，減為拘役貳拾日，如易科罰金，以
新臺幣壹仟元折算壹日，扣案之單刃扁鑽壹支沒收之。應執行拘
役拾日，如易科罰金，以新臺幣壹仟元折算壹日。扣案之單刃
扁鑽壹支沒收之。
    犯罪事實
一、己○○於民國九十五年十月三十日上午九時三十分許，前往
    址設桃園縣龍潭鄉○○路一八七之七號機時通通訊行，向該
    通訊行店員乙○○申請行動電話門號並搭配優惠手機專案，
    經乙○○查詢己○○因有積欠遠傳電信股份有限公司（以下
    簡稱遠傳電信公司）電話費用，而不能申辦搭配優惠手機之
    行動電話門號，己○○遂留下相關資料央請乙○○再確認有
    無其他電信公司可以接受申請後隨即離去，於同日下午一時
    三十分許，己○○又前往上開通訊行詢問，因乙○○尚未完
    成查詢，己○○始騎乘車牌號碼ＴＰ５－２５９號機車離開
    。又於同日下午四時四十分許，再度前往上開通訊行，乙○○即告知經查詢結果其確實無法申辦各家電信公司行動電話
    門號後，己○○旋取出插於腰際之單刃扁鑽一支（非屬槍砲
    彈藥刀械管制條例第四條第一項第三款所管制刀械）揮舞晃
    動之肢體動作，並出言要求乙○○：隨便拿一支手機出來等
    語，而以此脅迫方式，欲使乙○○為其辦理行動電話門號搭
    配優惠手機之無義務之事，經乙○○當場拒絕，雙方並發生
    口角爭執，適有該通訊行員工戊○○外出返回該通訊行，欲
    行報警處理，亦與戊○○相互爭吵，乙○○見狀趁機報警處
    理，己○○見狀隨即轉身離去，而未得逞。
二、己○○於當日晚間多次騎乘車牌號碼ＴＰ５－２５９號機車
    前往機時通通訊行在外徘徊觀看，乙○○見此情形，於當日
    晚間十時許又報警處理，經警員丁○○、林中川據報前往現
    場處理，經乙○○指認後，隨前往在桃園縣蘆竹鄉○○路一
    九四巷口，對在該處騎乘機車停等紅綠燈之己○○進行盤查
    ，適有警員鍾隆國、丙○○接獲警網無線電通報，亦前往該
    處協助支援，見己○○係另案經臺灣桃園地方法院檢察署核
    發拘票之被拘提人，即出示該署檢察官所核發之拘票，並由
    丙○○趨前逮捕己○○，並蹲下為己○○銬上腳鐐，己○○
    因此心生不滿，遂基於妨害公務之犯意，取出插於腰際之上
    開單刃扁鑽一支，欲攻擊警員丙○○，以此強暴之方式妨害
    警員丙○○執行公務，警員林中川見狀旋掏槍制止己○○，
    並喝阻己○○：「不要動」一語，己○○竟不予理會，仍持
    該單刃扁鑽接近警員丙○○，丁○○見狀況危急，始開槍射
    擊己○○小腿，而制止己○○，由警送往國軍八○四醫院就
    醫診療，且在己○○身上扣得前開單刃扁鑽一支，並在其所
    騎乘車牌號碼ＴＰ５－２５９號機車置物箱內起出匕首一支
    （亦非屬槍砲彈藥刀械管制條例第四條第一項第三款所管制
    之刀械）。
三、案經桃園縣政府警察局龍潭分局報請臺灣桃園地方法院檢察
    署檢察官偵查起訴。
    理    由
壹、程序部分：
    按被告以外之人（包括證人、鑑定人、告訴人、被害人及共
    同被告等）於審判外之陳述雖不符刑事訴訟法第一百五十九
    條之一至之四等四條之規定，而經當事人於審判程式同意作
    為證據，法院審酌該言詞陳述或書面陳述作成時之情況，認
    為適當者，亦得為證據；當事人、代理人或辯護人於法院調
    查證據時，知有刑事訴訟法第一百五十九條第一項不得為證
    據之情形，而未於言詞辯論終結前聲明異議者，視為有前項
    之同意，同法第一百五十九條之五定有明文。立法意旨在於
    傳聞證據未經當事人之反對詰問予以核實，原則上先予排除
    。惟若當事人已放棄反對詰問權，於審判程式中表明同意該
    等傳聞證據可作為證據；或於言詞辯論終結前未聲明異議，
    基於尊重當事人對傳聞證據之處分權，及證據資料愈豐富，
    愈有助於真實發見之理念，且強化言詞辯論主義，使訴訟程
    序得以順暢進行，上開傳聞證據亦均具有證據能力。經查，
    本件證人即被害人乙○○、證人戊○○於警詢及檢察官偵訊
    時之證述，證人甲○○於警詢時之證述，及證人丙○○、丁○○於檢察官訊問時之證述，雖均為證人於審判外之言詞陳
    述，其性質雖屬傳聞證據，然上開警詢及偵查筆錄之內容，
    業經本院審理時予以提示並告以要旨，且經公訴人、本案被
    告表示意見，當事人已知上述筆錄乃傳聞證據，均未於言詞
    辯論終結前對該等筆錄內容異議，依前揭規定，擬制同意作
    為證據，且本院審酌該證據作成之形式，均無瑕疵，與待證
    事實具有關聯性等情況，認為以之作為本案之證據亦屬適當
    ，是前開證據仍具有證據能力，本院自得引為判決之依據，
    合先敘明。
貳、實體部分：
一、訊據被告己○○於本院審理時固不否認其有於上開時間前往
    機時通通訊行欲辦理行動電話門號，且嗣後為警盤查上腳鐐
    時有取出其腰際單刃扁鑽一支等情，然矢口否認其有何強制
    、妨害公務犯行，並辯稱：伊當時有發病，覺得每個人都要
    害伊，容易焦慮不安，有幻聽幻覺，覺得迷迷糊糊的，伊確
    實有向店員乙○○申請行動電話，伊有交付身分證給乙○○
    影印，不能辦理就要還伊身分證影本，伊後來去通訊行要回
    身分證影本，並沒有要手機，可能是對方聽錯，但是對方不
    給身分證影本就發生爭執，伊忘記當初有無把扁鑽拿出來，
    後來伊有去買西瓜，警察來了，伊想說買西瓜也有事，很生
    氣，才拿出扁鑽想要自殺，並沒有拿扁鑽朝向警員云云，經
    查：
  (一)被告被訴強制罪部分：
    被告有於上開時、地，向機時通通訊行店員乙○○申請行動
    電話門號並搭配優惠手機專案，然因積欠遠傳電信公司電話
    費用而無法申辦各家電信公司行動電話門號，經多次前往未
    能如願辦理，旋自腰際取出單刃扁鑽一支揮舞晃動，並出言
    要求乙○○：「隨便拿一支手機出來」，經乙○○當場拒絕
    ，而未得逞等情，業經證人即被害人乙○○迭於警詢及檢察
    官偵訊時指述被害情節明確，核與在場證人甲○○於警詢及
    本院審理時證述：被告於九十五年十月三十日上午九時三十
    分許，有到店裡表明購買手機並搭配門號，乙○○發現他在
    遠傳電信公司有欠費所以無法申辦，被告就將個人資料留下
    要乙○○幫他查詢哪一家可以辦，只要不用錢都可以，後來
    第三次來店裡，乙○○告知被告有欠款問題無法辦理，被告
    一直硬要乙○○「交出手機」，後來談話有點不高興情況下
    ，被告拿出刀要乙○○隨便「交出一支手機」來，而且持刀
    對著乙○○脖子揮舞，伊沒有聽到被告說要身分證影本，乙○○嚇到退後好幾步，並表示系統沒有辦法購買也沒有辦法
    交給他，後來乙○○說要報警，被告後來就跑掉，後來另一
    個店員發現被告騎機車在店的周圍繞，並且停在旁邊的店，
    後來將近十點時就報警（見偵查卷第二九、三○頁，本院卷
    第五九、六○頁）等情相符，並經在場證人戊○○於警詢、
    檢察官偵訊及本院審理時證述：伊是當日下午四點多送貨回
    來，看到被告與乙○○發生爭執，伊有看到被告「一直要手
    機」，後來伊跟被告也發生爭吵，被告有露出右腰際，將扁
    鑽拉出一半，乙○○一直站在櫃臺裡面提醒伊，被告有刀叫
    我不要跟他起爭執，後來乙○○用言語緩和被告情緒，被告
    後來就騎車離開，乙○○事後有告訴伊，被告拿扁鑽說拿手
    機給他，他要手機等語（見偵查卷第二六、四八頁，本院卷
    第五三）情節明確，復有單刃扁鑽一支扣案足資佐證，足堪
    認定被告於案發當日確實有拿取插於腰際之單刃扁鑽一支，
    並向證人乙○○揮舞之脅迫方式，要求證人乙○○交付一支
    手機之無義務之事，然經證人乙○○拒絕而未能遂行犯罪至
    明。又觀諸被告既得清楚描述當日有前往機時通通訊行申辦
    行動電話門號，並留下身分證影本等細節，益徵被告對於當
    日自身行為並非不能記憶，竟辯稱：其當日僅係要回身分證
    ，且無從記憶當日有無拿出扁鑽一支等節，俱與前開在場證
    人乙○○、戊○○、甲○○之證詞歧異甚大，顯係犯後卸責
    之詞，不足採信。
  (二)被告被訴妨害公務部分：
    觀諸證人即到場處理警員丁○○迭於檢察官偵訊及本院審理
    時結稱：當日伊與同事林中川先到現場，經店員指認被告在
    斜對面停等紅綠燈，伊與林中川即將他攔到路邊盤查，被告
    答他是要買水果，後來副所長鍾隆國帶班開第二台警車來，
    因為說有拘票，由副所長鍾隆國出示拘票給被告，並由警員
    丙○○負責將他上銬回警局，被告就將扁鑽拿出來要攻擊蹲
    下為被告上腳鐐之警員丙○○，另一位警員林中川掏槍制止
    被告，並出聲叫被告不要動，但是被告還是持扁鑽向警員丙○○逼近並揮舞，並作勢要揮向警員，往警員身上撲時，伊
    就開槍打被告的小腿等語（見偵查卷第四九頁、本院卷第六
    三、六四頁），並參酌在場警員丙○○於本院審理時所證述
    ：伊當日與副所長接獲無線電通報，到達時有一個同事對被
    告盤查，看到被告就是要拘提的對象，就拿出腳鐐、拘票要
    執行拘提，並告知被告後，伊蹲下去對被告上腳鐐，被告就
    拔出腰際匕首舉起來作勢攻擊，伊當時是蹲著，還是看得到
    被告攻擊的狀態，伊就向後退，伊同事見狀喝令被告放下，
    被告還是用兩指扣起扁鑽，還是不放下，所以伊同事才開槍
    （見本院卷第六五至六七頁）等情，復有查獲照片五幀附卷
    足按，此外亦有單刃扁鑽一支扣案可資佐證，足認經到場警
    員丁○○、林中川上前盤問被告，又由支援警員鍾隆國、丙○○發現被告為另案遭桃園地方法院檢察署檢察官拘提之人
    ，旋向被告提示拘票，並逮捕被告，而由警員丙○○為被告
    上腳鐐，被告因而心生不滿，遂取出插在腰際上之單刃扁鑽
    ，作勢攻擊警員丙○○，以此強暴之方式妨害警員丙○○執
    行公務，警員林中川見狀旋掏槍制止己○○，並喝阻被告：
    「不要動」一語，被告竟不予理會，仍持該單刃扁鑽接近警
    員丙○○，警員丁○○見狀始開槍射擊己○○小腿等情，堪
    以認定，是被告所執其持上開單刃扁鑽係要自殺，並無持扁
    鑽朝向警員一情，亦係臨訟構詞脫免刑責之辯解，無從採信
    。
  (三)綜上所述，本件事證明確，被告所持前開辯解，均不足採，
    被告所犯強制未遂、妨害公務等犯行，俱堪認定。
二、核被告己○○所為，係犯刑法第三百零四條第二項、第一項
    之強制未遂罪、同法第一百三十五條第一項妨害公務罪，並
    分述如下：
  (一)檢察官固認被告於如犯罪事實欄一所載時間、地點，拿取單
    刃扁鑽一支，向該機時通通訊行店員即證人乙○○恫稱：隨
    便拿一隻手機來等語，使證人乙○○心生畏懼，遂報警處理
    ，被告見狀旋隨即離去等情，而認被告所犯係刑法第三百四
    十六條第三項、第一項之恐嚇取財未遂罪，然按恐嚇取財罪
    係以意圖為自己或第三人不法之所有，以恐嚇得財產上不法
    利益，或使第三人得之為構成要件，經查：被告係為辦理行
    動電話門號搭配手機優惠專案，始前往該通訊行向店員即證
    人乙○○申請，經該證人查詢發現被告有積欠遠傳電信公司
    行動電話費用而無法申辦，被告始拿出單刃扁鑽揮舞，要求
    該證人隨便拿一隻手機，嗣後經證人乙○○拒絕而未能遂行
    等情，業經本院認定如前，顯見被告本即係要以自己名義申
    請行動電話門號並搭配優惠手機方式申辦無誤，雖事後因查
    詢其有欠費而無從申辦，即以手持單刃扁鑽方式要求證人乙○○應允其要求，然此種申辦行動電話門號搭配優惠手機專
    案，一般均有附帶使用該行動電話門號一定年數之限制（即
    俗稱綁約之行動電話門號），電信公司始給予免費或優惠手
    機使用，是被告自始既係立於此種附條件之契約相對性情形
    下，而要求給予一支手機，已難認其有何為自己或第三人不
    法所有之意圖存在，自不能僅以被告有持前開單刃扁鑽之一
    端，即遽認其有何為自己不法所有之情事，是被告前開犯行
    與恐嚇取財之構成要件有間，又被告既不符合申請行動電話
    門號搭配手機之申請要件，基於締結契約自由及相對性原則
    ，證人乙○○本無義務為其申辦上開專案，而被告竟以手持
    單刃扁鑽揮舞之肢體脅迫方式，欲使證人乙○○行此無義務
    之事，因證人乙○○拒絕而未遂行結果，應係犯刑法第三百
    零四條第二項、第一項強制未遂罪，是此部分公訴人起訴法
    條顯有誤會，惟社會基本事實同一，爰依刑事訴訟法第三百
    條變更起訴法條，先予敘明。
  (二)查被告手持單刃扁鑽揮舞之脅迫方式，欲使證人乙○○應允
    配合為其申辦行動電話門號搭配優惠手機，並交付櫃臺內任
    一手機之無義務之事，經該證人乙○○拒絕而未能遂行犯罪
    結果，為未遂犯，應依刑法第二十五條第二項減輕其刑。
  (三)又被告所犯上開強制未遂、妨害公務二罪間，犯意各別，行
    為互殊，應予分論併罰。
  (四)按行為時因精神障礙或其他心智缺陷，致不能辨識其行為違
    法或欠缺依其辨識而行為之能力者，不罰；又行為時因前項
    之原因，致其辨識行為違法或依其辨識而行為之能力，顯著
    減低者，得減輕其刑，刑法第十九條第一項、第二項分別定
    有明文。查被告患有精神分裂症，有國軍桃園總醫院附設民
    眾診療服務處診斷證明書一份在卷可稽，而經本院依職權向
    該院調取被告就診紀錄，並經該院於九十六年七月十日以醫
    樸字第○九六○○○一七○二號函附病歷資料以觀，被告自
    案發前之九十四年五月九日起即因罹患上開病症而前往該院
    就醫診療無誤，且佐以被告經本院依職權送請行政院衛生署
    桃園療養院鑑定結果：被告因精神分裂症病情加重，犯案當
    時之情緒控制不佳，思考鬆散紊亂，現實判斷有明顯障礙，
    極可能有被害妄想故身藏武器，因而鑑定被告應無辨識其行
    為違法或依辨識而行為之能力等情，有該院於九十六年十月
    三十日以桃療醫字第○九六○○○六二五一號精神鑑定報告
    書一份存卷可參，惟查被告確實患有精神分裂症而有精神障
    礙之情形，然參酌被告迭於警詢、檢察官偵訊及本院審理時
    ，對於案發當日前往機時通通訊行之原因、目的，及與現場
    人士之互動，並迄至警員據報前來處理時亦有拿出插於腰際
    之單刃扁鑽，且為警在其所騎乘機車置物箱內起出匕首等細
    節均能應答，可見被告對於大部分細節尚能記憶，並能對當
    日行蹤及其行為亦能辨識，因之，前開行政院衛生署桃園療
    養院鑑定被告「應無辨識其行為違法或依其辨識而行為之能
    力」之鑑定意見，與被告行為當時之行為情狀顯有不符，此
    部分之鑑定意見為本院所不採，然因被告患有精神分裂症，
    而有被害妄想之情緒控制不佳，致其辨識行為違法及依其辨
    識而行為之能力，顯有減低之情，是仍應依刑法第十九條第
    二項之規定減輕其刑。
  (五)爰審酌被告平日素行尚可，有臺灣高等法院被告前案紀錄表
    一份存卷可佐，其僅因不滿證人乙○○未依其要求為其辦理
    行動電話門號搭配優惠手機，而手持單刃扁鑽要求該證人乙○○行此無義務之事，因證人乙○○拒絕而未能遂行犯罪結
    果，其不尊重他人自主決定，反以脅迫方式欲強制他人行無
    義務之事，且又不滿前來處理警員丙○○為其上腳鐐，又持
    單刃扁鑽欲攻擊該警員之強暴方式，妨礙警員丙○○執行公
    務，且其所持單刃扁鑽客觀上具有危險性，對社會安全危害
    程度甚大，並考量其犯罪動機、目的、手段，且其患有精神
    分裂症而有辨識能力減低之情形，然犯後否認犯罪，態度難
    認良好等一切情狀，分別量處如主文所示之刑，並諭知易科
    罰金之折算標準。
  (六)又被告本件所犯強制未遂、妨害公務之犯行，犯罪時間均在
    九十六年四月二十四日以前，且均查無中華民國九十六年罪
    犯減刑條例所定不予減刑之情形，應依同條例第二條第一項
    第三款之規定減其宣告刑二分之一，故分別減為拘役十五日
    、二十日，且均依同條例第九條諭知易科罰金折算標準，並
    依同法第十條第一項定應執行刑。
三、至扣案之單刃扁鑽一支，為被告所有，係供犯強制未遂、妨
    害公務所用之物，業據被告供承及證人乙○○、戊○○、甲○○、丙○○、丁○○等人證述在卷，應依刑法第三十八條
    第一項第二款規定，在被告所犯強制未遂、妨害公務主刑項
    下均諭知沒收之從刑。又扣案之匕首一支，固為被告所有，
    亦據被告坦承在卷，然該匕首非供本件犯罪所用或所得之物
    ，且經送請桃園縣政府警察局鑑定結果，非屬槍砲彈藥刀械
    管制條例之管制刀械，有該局九十六年一月十八日以桃警保
    字第○九六○○三三二○三號函一份在卷可佐，足認該匕首
    非屬違禁物，與刑法第三十八條第一項各款所定沒收要件俱
    屬不符，是該扣案之匕首一支自無從為沒收之諭知，末此敘
    明。
據上論斷，應依刑事訴訟法第二百九十九條第一項前段、第三百
條，刑法第一百三十五條第一項、第三百零四條第二項、第一項
、第十九條第二項、第二十五條第二項、第四十一條第一項前段
、第五十一條第六款、第三十八條第一項第二款，刑法施行法第
一條之一第一項、第二項前段，中華民國九十六年減刑條例第二
條第一項第三款、第七條、第九條、第十條第一項，判決如主文
。
本案經檢察官鍾雅蘭到庭執行職務。
中　　華　　民　　國　　96　　年　　12　　月　　19　　日
                      臺灣桃園地方法院刑事第四庭
                          審判長法  官  黃斯偉
                                法  官  蘇昭蓉
                                法  官  陳可薇
以上正本證明與原本無異。
如不服本判決，應於判決送達後十日內向本院提出上訴狀（應附
繕本），上訴於臺灣高等法院。
　　　　　　　　　　　　　　　　書記官　陳青瑜
中　　華　　民　　國　　96　　年　　12　　月　　25　　日
附錄本案論罪科刑法條：
刑法第一百三十五條第一項
對於公務員依法執行職務時，施強暴脅迫者，處三年以下有期徒
刑、拘役或三百元以下罰金。
刑法第三百零四條
以強暴、脅迫使人行無義務之事或妨害人行使權利者，處三年以
下有期徒刑、拘役或三百元以下罰金。
前項之未遂犯罰之。
